臺灣高等法院臺南分院民事判決　94年度重上字第30號
上　訴　人　乙 ○ ○
　　　　　　丁 ○ ○
　　　　　　丙 ○ ○
訴訟代理人　庚 ○ ○　律師
被 上 訴人　己○○○
　　　　　　戊 ○ ○
法定代理人　甲 ○ ○
訴訟代理人　陳 忠 儀　律師
複　代理人　陳 忠 勝　律師
上列當事人間請求返還土地事件，上訴人對於中華民國94年3月
31日臺灣雲林地方法院第一審判決 (92年度重訴字第78號)提起
上訴，本院於94年10月18日言詞辯論終結，判決如下：
    主  文
上訴駁回。
原判決第一項如上訴人以新台幣捌佰拾肆萬元為被上訴人己○
○○預供擔保，得免為假執行。
原判決第二項如上訴人以新台幣玖佰玖拾肆萬元為被上訴人戊○
○預供擔保，得免為假執行。
第二審訴訟費用由上訴人負擔。
    事實及理由
一、被上訴人起訴主張：坐落雲林縣水林鄉○○段20、21地號土
    地(下稱系爭土地）分別為被上訴人己○○○、戊○○所有
    。前因被上訴人之祖先蔡搬與前夫李番洗二人育有李東海（
    即上訴人丙○○之父，上訴人丁○○、乙○○之祖父）後，
    李番洗死亡，蔡搬改嫁紀隊，二人育有紀強（即被上訴人己
    ○○○之翁，被上訴人戊○○之曾祖父），紀隊死亡後，遺
    留甚多田地由紀強繼承，而紀強因年幼無力耕作，乃於民國
    19年將系爭土地交予李東海耕種，原係以類似僱傭論工計酬
    方式，至40年以後，為改善李東海之經濟情況，方約定耕作
    成本與收穫均依五五分帳。嗣李東海死亡後，系爭土地則由
    上訴人乙○○、丁○○、丙○○三人繼續耕作使用。本件應
    屬類似委託經營性質之無名契約，而非租賃契約。被上訴人
    已終止兩造間系爭契約之意思表示，爰依民法第767條之規
    定，求為命上訴人等應將坐落雲林縣水林鄉○○段20、21
    地號土地之地上物清除，將土地騰空回復原狀，分別返還予
    被上訴人己○○○、戊○○之判決。於本院則為駁回上訴之
    聲明。
二、上訴人則以：
   (一)本件被上訴人己○○○之前手紀裕庭（即被上訴人己○○
     ○之子）及被上訴人戊○○前於89年間對於上訴人三人曾
     提起返還土地之訴訟，已經原審法院89年度重訴字第67號
     民事判決，認定上訴人間係基於租賃關係而占有耕作使用
     系爭土地，而判決紀裕庭及被上訴人戊○○敗訴確定。是
     該判決所認定「上訴人係基於租賃之法律關係占有耕種系
     爭土地」之重要爭點，被上訴人應不得再為相反之主張，
     法院亦不得作相反之判斷。
   (二)因兩造有親族關係，未依政府規定訂立三七五租約，仍引
     用兩造先人於19年間之約定五五分帳，被上訴人先人或被
     上訴人並未參與農業之經營，純係因土地為其所有，而由
     耕種之人給付使用、收益之對價，與委託經營及共同經營
     之法律關係有間。因使用租賃物而支付之對價，即為租金
     ，其約定之名稱如何，原非所問，且李東海及上訴人三人
     因耕種系爭土地，而戶籍謄本之職業欄上均記載為「佃農
     」，益徵上訴人等確係基於租賃關係而占有耕種系爭土地
     。且上訴人耕作系爭土地遇有災害，致虧損時，從未要求
     被上訴人負擔虧損之一半，被上訴人亦從未給付上訴人虧
     損之半數。被上訴人雖提出上訴人丙○○所寄之存証信函
     ，主張為新訴訟資料，然上訴人寄予被上訴人之存證信函
     均載有「承租」系爭土地，給付「租金」之文字，而被上
     訴人寄予上訴人之存證信函亦載有「租賃」之關係，足認
     兩造就系爭土地耕種之法律關係，已有「租賃」之共識，
     縱被上訴人提出上開存證信函，亦不足以推翻89年度重訴
     字第67號判決之認定。耕地三七五減租條例第6條雖有耕地
     租約須作成書面之規定，但此之書面，僅為契約內容之證
     明，尚非耕地租約成立或生效之要件，又農業發展條例第
     21條第3項，並不適用89年1月4日修正施行前已成立之耕地
     租佃關係，而耕地三七五減租條例為強行法，且為土地法
     之特別法，而綜觀耕地三七五減租條例之規定，並無出租
     人可任意終止租約，收回自耕之規定，是被上訴人主張終
     止租約，自屬無據。被上訴人起訴後雖曾向雲林縣水林鄉
     公所租佃調解委員會聲請調解，但被上訴人係以「無權佔
     有，返還土地」為由聲請調解，並非耕地調解之範圍，故
     該租佃委員會未予受理，仍不能據此認定被上訴人已踐行
     調解、調處之法定程序，從而，被上訴人提起本件訴訟，
     並不合法。
   (三)縱若如原審所認定，兩造間係屬不定期限之合夥契約，經
     被上訴人表示退夥後，合夥自聲明退夥時解散，惟該合夥
     事業未經依法清算完結，其合夥關係不能消滅，上訴人占
     有系爭耕地，尚非無權占有。被上訴人所提出之負擔虧損
     之存證信函及估價單，係由兩造所為「耕作成本收益五五
     分帳」之約定而來，並非所謂新訴訟資料等語，資為抗辯
     。
    (四)原審為上訴人敗訴之判決，上訴人不服提起上訴，而聲明
      ：(1)原判決廢棄。(2)被上訴人在第一審之訴及其假執行之
      聲請均駁回。(3)如受不利之判決，請准上訴人提供擔保免
      為假執行。
三、被上訴人主張坐落於雲林縣水林鄉○○段20地號、21地號土
    地分別為被上訴人己○○○、戊○○所有，現由上訴人等三
    人耕作使用。兩造間就系爭土地約定耕作成本與收穫均五五
    分帳等情，有土地謄本附呈可稽 (見原審卷第頁15-16頁)，
    亦為兩造所不爭執，自信為實。惟被上訴人主張上訴人應返
    還系爭土地，則為上訴人所否認，並以前情置辯，是本件應
    審酌者為：(一)本件就原審法院89年度重訴字第67號拆屋還地
    事件所為上訴人係本於租賃契約使用系爭土地之認定，有無
    爭點效？(二)兩造間之契約關係為何？(三)被上訴人得否予以終
    止，收回系爭土地？等項。分論如下：
（一）在另案就使用系爭土地之契約是否為租賃關係之認定，在
      本案有無爭點效之適用？
  　(一)按除表現於主文之訴訟標的外，法院於判決理由中就訴訟
    　標的以外之重要爭點，本於當事人辯論之結果已為判斷時
      ，除顯然違背法令或當事人已提出新訴訟資料，足以推翻
      原判斷之情形外，於同一當事人就重要爭點所提起之訴訟
      中，法院及當事人就該已經法院判斷之重要爭點法律關係
      ，皆不得為任何相反之判斷或主張，始符合民事訴訟法上
      之誠信原則。是倘該重要爭點尚未經當事人辯論，法院亦
      未於理由中判斷者，於同一當事人間就該重要爭點所提起
      之訴訟中，當事人即非不得再為主張法院亦非不得予以判
      決（最高法院88年度台上字第557號、92年度台上字第315
      號判決意旨參照）。是以苟後案訴訟當事人提出足以推翻
      原判斷之新訴訟資料者，前案確定判決就重要爭點所為之
      判斷，即難認仍有爭點效，而於後案審理中不得作相反之
      主張或判斷。
　  (二)查被上訴人戊○○及被上訴人己○○○之前手紀裕庭曾以
    　上訴人為對造，另案（原審法院89年度重訴字第67號）訴
      請上訴人返還系爭土地，而兩造間耕作成本及收益五五分
      帳，前雖經被上訴人戊○○及訴外人紀裕庭（被上訴人己
      ○○○之子），於上開89年度重訴字第67號返還土地事件
      審理程序中主張，然就耕作成本收益五五分帳之證據為何
      ，此項約定是否符合民法租賃之要件，及被上訴人是否有
      僅負擔成本，未取得租賃對價之情形，並未經兩造於該案
      中審理中為辯論；且被上訴人於本件審理中復提出足以證
      明兩造有約定成本收益五五分帳，故而被上訴人應負擔虧
      損之存證信函及估價單、提存書等新訴訟資料 (見原審卷
      第17-29頁、本院卷第56-72頁、73-84頁)，足以推翻89年
      度重訴字第67號民事判決認定兩造間係租賃關係之判斷，
      揆諸上開最高法院判決意旨，則兩造就系爭契約為租賃關
      係一節，自無爭點效之適用，應先敘明。
（二）兩造間有關使用系爭土地之契約關係為何？及被上訴人得
      否收回土地？
  　(一)被上訴人主張系爭坐落雲林縣水林鄉○○段20、21地號土
    　地分別為被上訴人己○○○、戊○○所有。被上訴人之祖
      先蔡搬與前夫李番洗二人育有李東海（即上訴人丙○○之
      父，上訴人丁○○、乙○○之祖父）後，李番洗死亡，蔡
      搬改嫁紀隊，二人育有紀強（即被上訴人己○○○之翁，
      被上訴人戊○○之曾祖父），紀隊死亡後，遺留甚多田地
      由紀強繼承，而紀強因年幼無力耕作，乃於19年將系爭土
      地交予李東海耕種，至40年以後，雙方約定耕作成本與收
      穫均依五五分帳。嗣李東海死亡後，系爭土地則由上訴人
      乙○○、丁○○、丙○○三人繼續耕作使用，另紀強死亡
      後，系爭20地號、21地號土地由其子紀昭任繼承，紀昭任
      之後，再分別由紀裕庭、紀裕賢繼承，其後紀裕庭將該20
      地號土地贈與被上訴人己○○○；而系爭21地號土地再由
      被上訴人戊○○繼承，然兩造間均沿續以往耕作成本與收
      穫均依五五分帳之契約方式等事實，為上訴人三人所不爭
      執，自堪信為真實。
  　(二)被上訴人另主張兩造間約定由被上訴人將系爭土地提供與
    　上訴人耕作使用，耕作之成本收益及虧損由兩造五五分帳
      等語，為上訴人所不爭執，並據被上訴人提出估價單7紙
      為證（見原審卷第99-101頁）。再觀之被上訴人所提出上
      訴人丙○○於90年10月25日所寄之存證信函（見原審卷第
      62-64頁），其內容係載：「本人向台端二人承租坐落雲
      林縣水林鄉○○段20、21地號土地中一甲之耕地，其89年
      下期共支出39,620元，收入26,244元，共賠13,376元，各
      賠一半為6,688元。另90年上期共支出45,120元，收入為0
      元，因甘薯無人要買，作廢，計各賠一半為22,560元。合
      計兩期共賠29,248元，茲將賠額分為紀裕庭戊○○各半，
      即14,624元，特此通知。」等語，復參以上訴人乙○○所
      列之估價單（見原審卷第100頁）其上記載：89年下期支
      出74,600元，收成60,000元，兩造各賠7,300元；上訴人
      丁○○所列之估價單（見原審卷第101頁）其上記載：90
      年上期支出29,340元，收入16,660元，兩造各賠6,340元
      等語，足認兩造間就上訴人使用系爭土地，確實有約定耕
      作成本及收益五五分帳之事實，且由上訴人製作之估價單
      被上訴人等亦有通知被上訴人負擔虧損之情形，另上訴人
      於原審亦自陳兩造間確實有約定損益必須各自負擔一半等
      語（見原審卷254頁）。是被上訴人主張兩造間係約定耕
      作成本收益及虧損均五五分帳等情，尚屬可採。
  　(三)按稱租賃者，謂當事人約定，一方以物租與他方使用、收
    　益，他方支付租金之契約；前項租金，得以金錢或租賃物
      之孳息充之，民法第421條定有明文。是依上開規定出租
      人，以物租與他方使用收益，而取得租金。承租人支付租
      金而取得物之使用收益。然如上所述，本件兩造係約定被
      上訴人除提供土地外，仍須負擔耕作所需成本諸如種苗、
      肥料，農藥等之一半，上訴人則提供主要勞力，兩造未交
      惡前，被上訴人己○○○亦曾幫忙收成工作，為被上訴人
      己○○○陳明在卷，上訴人對己○○○曾協助收割亦不爭
      執（見原審卷第105頁筆錄），而耕地所獲，則由兩造各
      分一半，因耕作所生之虧損，被上訴人亦需負擔一半。是
      由兩造間權利義務之約定，顯與租賃係出租人，以物租與
      他方使用收益，而取得租金。承租人支付租金而取得物之
      使用收益之要件不符。再者兩造間既約定上訴人虧損時，
      被上訴人亦需負擔虧損之一半，則在上訴人耕作虧損之期
      間，被上訴人不僅無法取得上訴人使用收益土地之對價，
      反需支出負擔虧損之一半，顯然與租賃之情形有違。且參
      諸耕作地之承租人，因不可抗力，致其收益減少或全無，
      依民法第457條規定，亦僅得請求減少或免除租金，而無
      得請求出租人共同負擔虧損之權利，益徵見兩造間之契約
      ，應非租賃甚明。雖兩造間多次往來之存證信函，被上訴
      人及上訴人均提系爭土地之「租賃契約」，有存證信函8
      份在卷可參（見原審卷第148-161頁），但兩造間對上訴
      人使用系爭土地之法律關係為何？自原審另案89年度重訴
      字第67號及本件均有爭執，但兩造負何種權利義務等契約
      內容之事實，則無爭議，而如前所述，揆其法律關係之定
      性，非屬租賃，已甚明確，自不因兩造曾稱之為「租賃」
      ，即認兩造之契約即為租賃契約，上訴人此部分之抗辯，
      尚非可取。
  　(四)按88年4月21日修正前之民法第667條第1項、第2項規定：
    　固規定「合夥者，謂二人以上互約出資以經營共同事業之
      契約。前項出資，得為金錢或他物，或以勞務代之」，88
      年4月21日修正後之民法第667條第1項、第2項規定：「稱
      合夥者，謂二人以上互約出資以經營共同事業之契約。前
      項出資，得為金錢或其他財產權，或以勞務、信用或其他
      利益代之。」又88年4月21日修正前之民法第667條第2項
      雖未如修正後同條第2項規定出資，得為其他財產權、信
      用、或其他利益代之，然解釋上於合夥之出資，固亦不限
      於金錢、他物，或以勞務代之。但合夥之目的在經營共同
      事業，經營共同事業亦係合夥之成立要件。合夥所稱之經
      營共同事業，其意涵絕非僅止於經營成果或損益分擔上利
      害攸關；其更重要者毋寧為各種事業活動之實際參與，所
      注重者為事業動態層面之共同參與與事業發展。因此法律
      規定，合夥均為合夥之代表人，均有執行合夥事務之權利
      義務（民法第673條、671條、679條），其不執行事務之
      合夥人有檢查權（民法第675條），而且合夥人對於合夥
      債權人，均於合夥財產不足清償時，同負連帶給付責任（
      民法681條），合夥財產公同共有（民法第668條），合夥
      解散清算後，始有剩餘財產分配可言（民法第699條）。
      然本件係因被上訴人戊○○之先祖紀隊死亡後，遺留甚多
      田地由紀強繼承，而紀強因年幼無力耕作，乃於19年將系
      爭土地交予李東海耕種，至40年以後，為改善李東海之經
      濟雙方約定耕作成本與收穫均依五五分帳。其後兩造亦沿
      續先前之耕作方式。實難認兩造間有共同經營事業之目的
      ，亦與合夥之要件有間。
  　(五)本件兩造間並無租用耕地之情事，詳如前述。雖89年1月
　    26日修正前原條文修正前之農業發展條例第三條就「耕地
      租賃」、「委託經營」、「共同經營」等用辭雖有定義性
      之規定，然非謂土地所有人就農地之使用，僅能依照上開
      定義方式為使用，倘其與他人簽訂契約約定之使用方式，
      雖與前開條例之定義不符，惟並不違反前開條例之精神，
      依照契約自由之原則，自應認為合法有效。本件兩造間就
      系爭土地之利用，全委由上訴人經營，無論種植何種作物
      、播種、灌溉、施肥、割稻均由上訴人決定，但約定其費
      用之分擔、損益之分配之方式，核其契約性質，係類於委
      託經營之無名契約。兩造間之契約既非租賃契約，原無耕
      地三七五減租條例之適用。兩造間之契約既未定期限，原
      得隨時終止契約。被上訴人於91年4月24日以員林中正路
      郵局第287號存證信函、92年8月13日同郵局第653號存證
      信函，對上訴人為「終止耕地契約」收回土地之意思表示
      ，上訴人已收受各該存證信函，有回執卡在卷可參（見原
      審卷第21頁、第24頁）。被上訴人所表示終止之契約其性
      質雖有不符，但其終止契約之意思則一，上訴人雖否認其
      效力，但被上訴人復以本件起訴狀繕本為終止契約之意思
      表示，上訴人於92年10月22日收受該繕本有送達證書在卷
      可憑（見原審卷第36-38頁），則應認兩造間之契約業已
      終止。兩造間之契約既已終止，則上訴人於契約終止後繼
      續占有使用系爭土地，即屬無權占用，被上訴人請求上訴
      人返還系爭土地，自屬有據。
四、至上訴人又抗辯兩造間之法律關係應適用耕地三七五減租條
    例26條相關規定，先由當地鄉公所耕地租佃委員會調解；調
    解不成立者，應由縣政府耕地租佃委員會調處，本件未經調
    解、調處起訴不合法云云。按租佃爭議案件非經調解、調處
    不得起訴，固為耕地三七五減租條例第26條第1、2項所明定
    。惟本件兩造間之契約既非租賃契約，自無上開耕地三七五
    減租條例規定之適用。況被上訴人於提起本件返還土地之訴
    訟後，曾經向雲林縣水林鄉公所申請調處，惟經雲林縣水林
    鄉公所以非耕地租佃調解範圍為由，駁回其申請，有雲林縣
    水林鄉公所92年12月2日雲水鄉民字第0920012450號函文1紙
    在卷可按，足見上訴人抗辯起訴不合法，顯無可採。
五、綜上，兩造間之類似委託經營無名契約，既已終止，上訴人
    等於契約終止後，其繼續占有使用系爭土地，自屬無權占有
    從而，被上訴人本於民法第767條之規定，請求：上訴人乙
    ○○、丁○○、丙○○將坐落雲林縣水林鄉○○段20地號、
    地目田、面積13238.79平方公尺土地交還被上訴人己○○○
    ；及請求上訴人乙○○、丁○○、丙○○將坐落雲林縣水林
    鄉○○段21地號、地目田、面積15784.46平方公尺土地交還
    被上訴人戊○○，為有理由，應予准許。原審就此為被上訴
    人勝訴之判決，並依其聲請酌定相當擔保金額，准為假執行
    之宣告，所持理由雖有不同，惟結論並無二致，仍應予維持
    ，上訴意旨指摘原判決不當，求予廢棄改判，非有理由，應
    予駁回。又上訴人就前開敗訴部分於本院聲請願供擔保免為
    假執行，核無不合，爰酌定相當之擔保金額，為免為假執行
    之宣告。
六、兩造其餘攻擊防禦方法及其他未經援用之證據，經斟酌尚無
    礙於本院前述之認定，無逐一論述之必要，併予敘明。
七、據上論結，本件上訴為無理由，依民事訴訟法第449條第2項
    、第78條、第463條、第392條第2項，判決如主文。
中　　華　　民　　國　　94　　年　　11　　月　　1 　　日
                  民事第二庭    審判長法　官　丁振昌
                                      法　官　王明宏
                                      法　官  李素靖
上為正本係照原本作成。
如對本判決上訴，須於判決送達後20日內向本院提出上訴狀，未
表明上訴理由者，應於上訴後20日內，向本院提出理由書（須附
繕本）。
中　　華　　民　　國　　94　　年　　11　　月　　7 　　日
                                      書記官  林鈴香
                                                 K
